【裁判字號】    96,易,1392
【裁判日期】    970307
【裁判案由】    偽造文書等
【裁判全文】
臺灣彰化地方法院刑事判決              96年度易字第1392號
公  訴  人  臺灣彰化地方法院檢察署檢察官
被      告  寅○○
            甲○○
            丙○○
前三人共同
選任辯護人  許盟志律師
被      告  午○○
            酉○○
前二人共同
選任辯護人  蘇顯騰律師
被      告  未○○
            乙○○
            卯○○
            辰○○
            巳○○
            丁○○○
上列被告等因偽造文書案件，經檢察官提起公訴（95年度偵字第
4359、4360、7664號、96年度偵字第5010、6950號），本院判決
如下：
    主  文
寅○○、午○○、甲○○、丙○○、酉○○、未○○、乙○○、
卯○○、辰○○、巳○○、丁○○○均無罪。
    理  由
一、公訴意旨略以：
  (一)緣被告寅○○於民國（下同）83年6月間，為排除戊○○、
    子○○、辛○○、壬○○、癸○○、丑○、己○○、申○○
    、庚○○等70餘人之派下權，偽造祭祀公業黃冬至會為其先
    祖黃木所集資設立，目前派下全員只有其與辰○○、午○○
    、卯○○、巳○○共5人，並由該5人之派下選任其為該祭祀
    公業之管理人，將祭祀公業黃冬至會所有坐落彰化縣員林鎮
    ○○段262、263、274、275地號土地管理人記載為其本人。
    （寅○○上開所涉偽造文書部分，業經臺灣高等法院台中分
    院以86年度上易字第2383號判決有期徒刑1年，緩刑4年確定
    ）。嗣因戊○○等部分派下員為維護渠等之派下權，陸續提
    出訴訟救濟，民事部分業經臺灣彰化地方法院於85年10月1
    日以85年度訴字第416號一審判決寅○○對祭祀公業黃冬至
    會之管理權不存在，復經臺灣高等法院台中分院於87年4月
    13日以86年度上字第378號一度駁回寅○○之上訴；刑事部
    分經同院於86年6月27日以85年度易字第2199號為寅○○有
    罪之一審判決，因經年訴訟，且情勢對寅○○不利。被告寅
    ○○及被告辰○○、午○○、卯○○、巳○○5人，恐判決
    確定後無法繼續壟斷上開祭祀公業產業，5人遂乃基於犯意
    聯絡，先於87年7月6日晚上8時許，在彰化縣員林鎮○○里
    ○○路196號，召開臨時會謀議以每坪新台幣（下同）6萬元
    之方式先行脫產，並授權寅○○就祭祀公業之土地成立「假
    買賣」，渠等均明知祭祀公業黃冬至會與午○○、甲○○、
    丙○○之間，就上述大埔段262（下稱甲土地）、275（下稱
    乙土地）地號二筆土地並無買賣關係，竟於87年9月25日與
    午○○、甲○○及甲○○之夫丙○○基於共同之犯意聯絡及
    行為分擔，持上述主管機關員林鎮公所登載不實之祭祀公業
    黃冬至派下員證明書（83年10月7日員鎮民字第22548號證明
    ）及虛偽不實之買賣契約書，向彰化縣員林地政事務所以買
    賣為原因，申請將上述甲土地移轉登記為午○○所有，乙土
    地移轉登記為甲○○所有（因丙○○沒有自耕農身分）。使
    不知情之前開地政事務所承辦之公務人員於同年月29日依申
    請將該2筆土地之所有權因「買賣」而由祭祀公業黃冬至會
    （管理人寅○○）移轉登記予午○○、甲○○之不實事項，
    登載於職務上所掌之土地登記簿，足以生損害於戊○○、子
    ○○、辛○○、壬○○、癸○○、丑○、己○○、申○○、
    庚○○等派下員之權利及主管機關員林地政事務所對地政管
    理之正確性。因認被告寅○○、辰○○、午○○、卯○○、
    巳○○、甲○○、丙○○等七人，均觸犯刑法第214條之使
    公務員登載不實罪。
  (二)又被告寅○○之子被告未○○與被告乙○○有夫妻關係，乙○○之父母即為被告丙○○、甲○○，被告寅○○與渠2人
    有姻親關係。另被告丁○○○與被告寅○○為同胞兄妹。再
    被告午○○與酉○○有夫妻關係，此均先敘明之。而戊○○
    等其餘派下員於87年10月20日針對前開2筆土地之假買賣提
    起告訴，午○○、甲○○、丙○○經傳喚到庭後，乃承前開
    偽造文書之概括犯意，分別再為下列脫產行為：
  1.甲土地部分：被告午○○與酉○○二人共謀成立「假贈與」
    ，明知二人間就上述甲土地地號並無贈與關係，竟於87年12
    月18日，共同基於犯意聯絡，委託不知情之代書持員林地政
    事務所據前開不實之土地登記簿所核發之土地所有權狀（87
    彰員字第10389號）及虛偽不實之贈與契約書，向彰化縣員
    林地政事務所以「夫妻贈與」為原因，申請將上述甲土地移
    轉登記為酉○○所有，使不知情之前開地政事務所承辦之公
    務人員於同年月21日依申請將該甲土地之所有權因夫妻贈與
    而由午○○移轉登記予酉○○之不實事項，登載於職務上所
    掌之土地登記簿，足以生損害於戊○○、子○○、辛○○、
    壬○○、癸○○、丑○、己○○、申○○、庚○○等派下員
    之權利及主管機關員林地政事務所對地政管理之正確性。因
    認被告午○○、酉○○均觸犯刑法214條之使公務員登載不
    實罪。（另嗣午○○再以酉○○之名義，將甲土地於88年11
    月26日出賣予不知情之郭明德，郭明德另經檢察官為不起訴
    處分）。
  2.乙土地部分：被告甲○○、丙○○與被告丁○○○3人，均
    明知渠等就乙土地並無買賣關係，竟於87年11月20日以「假
    買賣」之方式，由丙○○出面，以甲○○之名義與丁○○○
    簽立虛偽之不動產買賣契約，復於87年12月16日，3人共同
    基於犯意聯絡，委託不知情之代書持員林地政事務所據前開
    不實之土地登記簿所核發之土地所有權狀（87彰員字第
    10390號）及前開不實之不動產買賣契約書，向彰化縣員林
    地政事務所以買賣為原因，申請將上述乙土地移轉登記為丁○○○所有，使不知情之前開地政事務所承辦之公務人員於
    同年月18日依申請將該乙土地之所有權因「買賣」而由甲○○移轉登記予丁○○○之不實事項，登載於職務上所掌之土
    地登記簿。因認被告甲○○、丙○○、丁○○○等三人，均
    觸犯刑法214條之使公務員登載不實罪。
  3.被告丁○○○復承前開偽造文書之概括犯意，明知其與有姑
    姪關係之未○○、乙○○並無買賣關係，竟以「假買賣」之
    方式，由未○○出面，以乙○○之名義與丁○○○簽立虛偽
    之不動產買賣契約，3人復於88年6月7日共同基於犯意聯絡
    ，委託不知情之代書持員林地政事務所據前開不實之土地登
    記簿所核發之土地所有權狀（88彰員字第6046號）及前開不
    實之不動產買賣契約書，向彰化縣員林地政事務所以「買賣
    」為原因，申請將上述乙土地移轉登記為乙○○所有，使不
    知情之前開地政事務所承辦之公務人員於同年6月9日依申請
    將該乙土地之所有權因「買賣」而由丁○○○移轉登記予乙○○之不實事項，登載於職務上所掌之土地登記簿。均足以
    生損害於戊○○、子○○、辛○○、壬○○、癸○○、丑○
    、己○○、申○○、庚○○等派下員之權利及主管機關員林
    地政事務所對地政管理之正確性。因認被告被告未○○、乙○○、丁○○○三人，均觸犯刑法第214條之使公務員登載
    不實罪。
二、(一)按刑事訴訟法第154條項規定：「被告未經審判證明有罪
    確定前，推定其為無罪。犯罪事實應依證據認定之，無證據
    不得認定犯罪事實。」此即為無罪推定原則及證據裁判原則
    。又檢察官對犯罪構成要件事實之舉證責任，應達到「無庸
    置疑」（Beyond a Reasonable Doubt）之程度，即必須說
    服裁判者至確信、無合理的懷疑其主張有可能不實之程度，
    始盡其舉證責任。亦即檢察官所提出之證據，不能產生合理
    懷疑被告可能是無辜受冤之人。我國實務代表見解如最高法
    院76年台上字第4986號判例：「認定犯罪事實所憑之證據，
    雖不以直接證據為限，間接證據亦包括在內；然而無論直接
    或間接證據，其為訴訟上之證明，須於通常一般之人均不致
    有所懷疑，而得確信其為真實之程度者，始得據為有罪之認
    定，倘其證明尚未達到此一程度，而有合理之懷疑存在時，
    事實審法院復已就其心證上理由予以闡述，敘明其如何無從
    為有罪之確信，因而為無罪之判決，尚不得任意指為違法。
    」即為「無庸置疑」之最佳詮釋。(二)又公訴意旨認為被告均
    係以「假買賣」「假贈與」方式而為所有權移轉登記，而按
    民法第345條規定：「稱買賣者，謂當事人約定一方移轉財
    產權於他方，他方支付價金之契約。當事人就標的物及其價
    金互相同意時，買賣契約即為成立。」買賣之構成要素為「
    價金之給付、所有權之移轉」，判斷買賣之真假，當應判斷
    當事人間是否真有價金給付之事實？又當事人間是否有所有
    權移轉之真意？若確有此二要素，即為真買賣無誤。(三)又民
    法第406條規定：「稱贈與者，謂當事人約定，一方以自己
    之財產無償給與他方，他方允受之契約。」贈與契約並無價
    金給付要素，只有所有權移轉為要素，判斷贈與是否真實，
    只有判斷贈與者是否出讓所有權之意思？又受贈人是否有取
    得所有權之意思？此為本案重點，應予說明。
三、系爭二筆土地之移轉摘要如下：
┌──────────────┐┌──────────────┐
│ 甲土地                     ││ 乙土地                     │
│ 員林鎮○○段262地號        ││ 員林鎮○○段275地號        │
│   ∣                       ││   ∣                       │
│ 祭祀公業黃冬至會           ││ 祭祀公業黃冬至會           │
│   ↓                       ││   ↓                       │
│   ↓87.6.22買賣479萬1000元 ││   ↓87.6.22買賣503萬7000元 │
│   ↓87.9.29移轉            ││   ↓87.9.29移轉            │
│   ↓                       ││   ↓                       │
│   ↓                       ││ 甲○○（寅○○之親家母）   │
│ 午○○（寅○○姪子）       ││   ↓                       │
│   ↓87.11.9午○○向土地銀行││   ↓甲○○87.10.2 向花壇鄉 │
│   ↓       抵押貸款360萬元 ││   ↓農會貸款350萬元，設定抵│
│   ↓87.11.16土銀撥款300萬元││   ↓ 押權                  │
│   ↓                       ││   ↓87.11.20買賣510萬元    │
│   ↓87.12.7夫妻贈與        ││   ↓87.12.18移轉           │
│   ↓87.12.21移轉           ││   ↓                       │
│   ↓                       ││ 丁○○○（寅○○之妹）     │
│ 酉○○（午○○之妻）       ││   ↓                       │
│   ↓                       ││   ↓87.1.11及88.1.21分二次 │
│   ↓88.11.26  買賣1070萬元 ││   ↓清償農會。             │
│   ↓89.1.14完成移轉登記    ││   ↓88.2.2清償花壇鄉農會抵 │
│   ↓                       ││   ↓押權                   │
│ 郭明德                     ││   ↓                       │
│                            ││   ↓88.5.27買賣510萬元     │
│                            ││   ↓88.6.9完成移轉登記     │
│                            ││   ↓                       │
│                            ││ 乙○○（寅○○之媳）       │
│                            ││                            │
└──────────────┘└──────────────┘
四、甲土地由祭祀公業黃冬至會移轉予午○○之部分：
  (一)被告午○○堅決否認為假買賣，辯稱：祭祀公業名下之甲土
    地，長期以來都是分由我們四兄弟這房管理，而乙土地分由
    叔叔寅○○那一房管理，當初決定變賣土地時，甲土地價金
    要由我們四兄弟取得，因為是祖先土地不想外流，所以由我
    買下甲土地，所得款項扣除我們這房應分擔祭祀公業之債務
    後，剩餘款項都已分配給四兄弟，我是真的出資購買甲土地
    ，並非假買賣等語。被告寅○○、卯○○、辰○○、巳○○
    的答辯亦略同此旨。
  (二)經查，甲土地出售午○○時，雙方簽訂之87年6月22日買賣
    契約書（87偵字第9460號卷P.93）記載：「契約成立時，
    買方先給付100萬元。尾款379萬1000元，俟辦畢完竣現金
    乙次付清，日期訂於民國87年10月10日前，同事賣方應將標
    的物交由買方永久營業。」，祭祀公業並與被告午○○訂立
    土地買賣所有權移轉契約書（87偵字第9460號卷P.98）並完
    成移轉登記。
    而頭款之資金往來，已證明者如下：
      ┌────────────────────┐
      │87年6月22日由午○○華銀000-00-000000-0帳│
      │戶轉出100萬元（87偵字第9460號卷P.101）  │
      └────────────────────┘
      ┌────────────────────┐
      │87.6.22有100萬元轉入黃冬至會於華南銀行員│
      │林分行000-00-000000-0 帳戶（87偵字第9460│
      │號卷P.101）                             │
      └────────────────────┘
      ┌────────────────────┐
      │87.6.24由黃冬至會於華南銀行員林分行     │
      │000-00- 000000-0帳戶，現金提領100萬元（ │
      │87偵字第9460 號卷P.101）                │
      └────────────────────┘
             （去向不明）
  (三)檢察官97年1月7日補充理由書(二)認為上述87年6月24日由黃
    冬至會帳戶現金提領之100萬元，即為87年6月25日被告丙○○存入自己花壇鄉農會000-000-00000000號帳戶之100萬元
    （95年偵字第7664號卷P.83），並指稱此100萬元，最後流
    入未○○之合作金庫商業銀行員林分行00000000000000號帳
    戶（95年度偵字第7664號卷P.176）。然被告午○○、丙○○、未○○堅決否認上述檢察官的推論，未○○並辯稱：甲
    土地早已分歸午○○等四兄弟，所以甲土地出售之價款，也
    一定是分歸午○○他們兄弟，我們（寅○○、未○○）這房
    不可能去拿這個錢等語。本院認為未○○的說法可信，因為
    被告午○○早在87年11月3日第一次被檢察官傳訊時，就已
    供稱「買員林大埔段262號地，（檢察官問：買地何用？）
    原本是我們派下在種植稻，菜瓜，都是我兼著種植」等語（
    87年度偵字第9460號卷P.49），被告卯○○、辰○○、巳○○在87年11月20日第一次傳喚時也供稱「（檢察官問：為何
    要賣給午○○？）因為田地本來就他在做了。」（87年度偵
    字第9460號卷P.160）等語，並非檢察官97年1月7日提出補
    充理由書(二)後才改變說法。所以甲土地長久以來就分歸午○○四兄弟管理使用，而乙土地長久以來就分歸被告寅○○（
    及其子未○○）這房使用，當初兩房決定出售土地時，就有
    各房取得自己分管土地價金之共識。被告未○○堅稱自己不
    可能去拿堂兄弟午○○的購地資金，這個說法是有所憑據，
    堪信為真實，況且上述87年6月24日由黃冬至會帳戶現金提
    領之100萬元，與87年6月25日丙○○帳戶現金存入之100萬
    元，可能只是金額及時間上巧合，並無直接證據（如轉帳記
    錄、支票提領）等可證明二筆現金是同一筆，故檢察官之論
    述尚難採信。
  (四)土地尾款379萬1000元部分，有下列資金流向證明：
┌───────────┐
│87.10.6由林淑滿（黃鎬 │
│智之妻郵局000000-0帳戶│
│提領現金50萬元（87偵字│
│第9460號卷P.103）     │        ┌─────────┐
│                      │→集    │87.10.7進入午○○ │
├───────────┤  資    │華銀000-00-000000 │
│87.10.7現金存175萬1000│  370   │-0帳戶（87偵字第  │
│元入（同上卷P.101）   │→萬  →│9460號卷P.101）   │
├───────────┤  1000  │                  │
│87.10.6酉○○由彰銀定 │  元    │                  │
│存解約後由彰銀6020-01-│→      └─────────┘
│18020-3帳戶匯出145萬元│               ↓
│（同上卷P.102）       │               ↓
└───────────┘               ↓
            ↑              ┌────────────┐
            ↑              │87.10.7轉入黃冬至會華銀 │
        87.10.12            │帳戶370萬1000元。及同日 │
        資金回流            │現金存9萬元（87偵字第9  │
          酉○○            │460號卷P.99），共379萬  │
            ↑              │1000元支付尾款價金      │
            ↑              └────────────┘
            ↑                              ↓
┌────────────┐    ┌──────────┐
│380萬元台支，由酉○○彰 │    │87.10.12由黃冬至會華│
│銀0000-00-00000-0帳戶提 │    │銀帳戶資金購買一張  │
│示（支票委任取款背書，見│    │380萬元台支，票號   │
│同右資料），87.10.12進入│←←│0000000，（支票影本 │
│酉○○彰銀帳戶（96年度偵│    │於96年度蒞字第6578號│
│字第7664號卷P.207）     │    │影印卷內華銀96.9.29 │
│                        │    │函覆資料、台銀      │
│                        │    │96.10.29函覆資料）  │
└────────────┘    └──────────┘
  (五)被告午○○、酉○○並不否認上述購地資金回流之事實，但
    辯稱：甲土地本來就分歸午○○四兄弟，所以賣地所得資金
    流回酉○○（午○○之妻），再由酉○○領出來，清償我們
    這房對祭祀公業應負的債務後，剩餘款項已由四兄弟平分掉
    等語。而被告卯○○、巳○○、辰○○亦辯稱：我們四兄弟
    之中以午○○經濟狀況較好，所以當初決定由他買下我們這
    房分管之甲土地，尾款扣除對祭祀公業應負之債務後，兄弟
    每人各拿到35萬元，我們認為這是真買賣等語。然查，卯○○、巳○○、辰○○早在96年3月20日偵查階段，就已經作
    如上陳述（95年度偵字第7664號卷P.112以下），並非檢察
    官查出資金回流後才改口為上述陳述，此一說法可堪信為真
    。又所以祭祀公業決定出售甲土地，然實際上是分產協議，
    甲土地歸午○○四兄弟，乙土地分歸寅○○（及其子未○○
    ），甲土地的出售人名義上是祭祀公業，然實際上是午○○
    四兄弟，所以資金回流以及被告卯○○、巳○○、辰○○、
    午○○分到價金，是符合買賣真意之結果。且380萬元台支
    87年10月13日回存到酉○○彰化銀行員林分行帳戶後，翌日
    （14日）隨即領出現金105萬元（見96年偵字第6578號卷內
    彰銀96年10月11日函覆資料），105萬元分成三份正好各是
    35萬元，被告卯○○、巳○○、辰○○辯稱尾款中各分得35
    萬元現金，確實有據。
  (六)又甲土地之土地登記謄本（90年度偵字第375號卷P.28）記
    載，午○○於87年11月10日將甲土地上定最高限額360萬元
    之抵押權給臺灣土地銀行，向臺灣土地銀行貸款，又被告午
    ○○偵查中已提出土地銀行之繳息通知（同上卷P.133），
    且提出其土銀000-000-00000-0帳戶明細，表示87年11月16
    日撥款300萬元下來，87年11月18日旋即轉出200萬元至自己
    購買股票交割現金之專戶（同上卷P.134-135，另見95年度
    偵字第7664號卷P.203-205），用以投資股票使用。可知被
    告午○○對甲土地是有充分支配權利，絕非因假買賣關係擔
    任人頭而已，否則絕不敢拿祭祀公業土地去貸款玩股票，由
    此事實，足以認定被告午○○購買甲土地時，確實有將土地
    所有權作為自己所有之意思。
  (七)又午○○取得甲土地後，轉贈與其妻酉○○，88年11月26日
    以1070萬元高價賣給郭明德（買賣契約見90年偵字第375 號
    卷P.82），買賣合約書背後所附之支票影本10張，經檢察官
    查證，支票背面之提示帳戶確實都是被告午○○（見95年偵
    字第4360號卷P.138-144），表示錢都是告午○○一人領走
    。檢察官亦認定此交易為真實，而將買主郭明德予不起訴處
    分。然被告午○○短短1年5個月持有土地，轉賣價差獲利高
    達590萬9000元，獲利驚人。被告午○○在偵查中早已供稱
    獲利都是自己玩股票輸掉或生活花用等用掉了。而被告卯○○、巳○○、辰○○也說轉賣獲利是午○○的事情，與自己
    無關等語。而被告午○○膽敢將獲利全部自己花用掉，不繳
    回祭祀公業，表示午○○對土地是有充分支配權利，可見此
    非並非祭祀公業利用午○○當人頭之假買賣移轉登記，而是
    銀貨兩訖的真買賣關係。
  (八)綜上所述，既以證明甲土地賣給午○○後，資金確實由實際
    出售者卯○○、巳○○、辰○○等人分得，而午○○取得土
    地所有權後，也確實有將土地自由決定使用收益支配之事實
    ，故被告午○○向祭祀公業購買甲土地，是真買賣而非假買
    賣，應堪認定。
五、甲土地由午○○贈與其妻酉○○部分：
    遺產及贈與稅法第20條第6款規定：「配偶相互贈與之財產
    。」不計入贈與總額，可免爭贈與稅，又土地稅法第28-2條
    第一項前段規定：「配偶相互贈與之土地，得申請不課徵土
    地增值稅。」夫妻間贈與可免贈與稅、土地增值稅，而且夫
    妻二人之名下財產若約略相當，可避免其中一人財產過多而
    適用較高之遺產稅率，所以政府設置上述法令，也是鼓勵人
    民儘早進行財產規劃，故夫妻之間進行相互贈與本為常態，
    公訴意旨認為此為「假贈與」，並未提出積極證據證明被告
    （午○○、酉○○）虛偽不實之贈與意思，而且贈與契約本
    無支付價金問題，無須查證資金來源問題，基於無罪推定原
    則，此應認定此部分為無罪。
六、乙土地由祭祀公業移轉給甲○○部分：
  (一)被告甲○○、丙○○、寅○○、辰○○、卯○○、巳○○、
    午○○等堅決否認為假買賣，被告丙○○、甲○○辯稱：是
    親家寅○○說他有農地要賣，我們認為價格合理就買了，並
    非假買賣等語。被告寅○○辯稱：乙土地長久以來就分歸我
    這房耕作，因為我三個兒子中只有未○○務農，我早將乙土
    地分給未○○，祭祀公業決定出售時，也決議售得價金扣除
    應負債務後，餘額由我這房取得，所以我也就分給未○○，
    並非假買賣等語。被告辰○○、卯○○、巳○○、午○○等
    四人辯稱：乙土地是分歸叔叔寅○○所有，他們如何過戶及
    分配價金，我們這房的沒有參與，也不清楚等語。
  (二)乙土地由祭祀公業出售甲○○時，雙方訂立87年6月22日買
    賣契約書，價金503萬7000元（87偵字第9460號卷P.108）約
    定支付方式：「87.6.22定約同時給付150萬元。尾款
    353萬7000元，嗣辦妥所有權移轉登記後，現金交付，訂於
    87年10月10日前。」等語，頭款資金往來如下：
┌──────────┐  ┌───────────┐
│87.6.18現金50 萬元存│  │87.6.25由丙○○花壇農 │
│入丙○○花壇農會520 │→│會000-000-0000000-0   │
│-000-0000000-0帳戶  │  │帳戶轉出150萬元（95偵 │
├──────────┤  │字第4360號卷P.92）    │
│87.6.25現金100 萬元 │↗└───────────┘
│存入上述帳戶（95年偵│           ↓
│字第4360號卷P.92 ） │           ↓
└──────────┘           ↓
  (三)檢察官補充理由書(二)認為，丙○○帳戶87年6月18日入款現
    金50萬元，即為被告未○○於合作金庫員林分行000000000
    0000帳戶87年6月18日現金提領之50萬元（95年度偵字第76
    64號卷P.176），又87年8月3日由黃冬至會華銀帳戶提領之
    120萬元現金，即是87年8月3日存入未○○上述合庫帳戶之
    120萬元現金（同上出處），本院認為基於提領時間、金額
    之吻合，檢察官此二項推論是可能成立的。如果資金確實回
    流未○○，表示售地價款之利益由被告未○○領走，此與被
    告未○○、寅○○、乙○○辯稱實際是該房分得乙土地、所
    以領得價金之辯解相吻合。
  (四)尾款353萬7000元部分，可證明之資金流向如下：
┌──────────────────────────┐
│87.10.2甲○○向花壇農會貸款350萬元，轉入自己花壇農會│
│000-000-00000-0帳戶，87.10.2另現金存入3萬7000元，集 │
│資353萬7000元（95年度偵字第7664號卷P.85）           │
└──────────────────────────┘
          ↓
┌──────────────────────────┐
│87.10.25轉帳353萬7000元至黃冬至會華銀帳戶（87偵字第 │
│9460號卷P.113）                                     │
└──────────────────────────┘
          ↓
┌──────────────────────────┐
│由黃冬至會華銀帳戶87.10.12支出350萬元，購買一張350萬│
│元面額台支（票號0000000）（見96年蒞字6578號影印卷華 │
│銀96年10月11日函覆資料）                            │
└──────────────────────────┘
          ↓
┌──────────────────────────┐
│87年10月13日乙○○提示該350萬元台支，並存入自己合庫 │
│0000000000000 帳戶（96年偵字第7664號卷P.168）（支票 │
│委託取款背書見96年蒞字第6578 號卷內台銀96.10.29 函覆│
│資料）                                              │
└──────────────────────────┘
          ↓
┌──────────────────────────┐
│87.10.21由乙○○合庫帳戶再轉出350萬，購買台支350萬元│
│（票號0000000）（轉帳傳票見96年蒞字第6578號卷內合庫 │
│96年11月30日合庫函覆資料）                          │
└──────────────────────────┘
          ↓
┌──────────────────────────┐
│87.10.21寅○○將350萬元台支存入華銀黃冬至會帳戶，   │
│87.10.22兌現入帳（支票影本及背面背書號碼見96年度蒞字│
│第6578號卷內之台銀96 年12月10日函覆資料）           │
└──────────────────────────┘
         ↓
┌──────────────────────────┐
│87.10.23寅○○將350萬元，由黃冬至會華銀帳戶，轉入自 │
│己合庫員林0000000000000寅○○帳戶（匯款單見96年度蒞 │
│字第6578號卷內之華銀96年10月11日函覆資料），寅○○於│
│87.10.26將350萬分成下列四筆                         │
└──────────────────────────┘
        ↓         ↓            ↓         ↓
┌──────┬──────┬─────┬──────┐
│87.10.26領取│87.10.26轉帳│87.10.26轉│87.10.26轉帳│
│現金90萬元  │90萬元至李玉│帳80萬元至│90萬元至黃鎬│
│            │華合庫024076│黃張玉珠合│識0000000000│
│            │0000000號帳 │庫00000000│15號帳戶    │
│            │戶          │45339號帳 │            │
│            │            │戶        │            │
├──────┴──────┴─────┴──────┤
│（寅○○合庫0000000000000帳戶明細，見96年蒞字第6578 │
│號卷內合庫96.11.30函覆資料。87.10.26一張現金提款單及│
│三張轉帳傳票，見96年度蒞字第6578號卷內合庫96.12.10函│
│覆資料）                                            │
└──────────────────────────┘
  (五)甲○○87年10月2日向花壇農會貸款350萬元部分，原為一般
    放款，87年11月6日轉為農業貸款，按月繳納利息，88年1月
    11日始匯入160萬元清償，又88年1月21 日始匯入190萬元清
    償（該160萬、190萬元即為丁○○○匯入，詳後述）（95年
    度偵字第7664號卷P.86-87）。由上述現金流向，可知尾款
    來源者即為甲○○、丙○○夫婦貸款得來。該350萬元售地
    價金雖然最後部分流向被告乙○○、未○○夫婦（甲○○丙○○之女兒女婿），但乙○○夫婦並沒有將得款交給父母
    親，反而是甲○○、丙○○夫妻繳息（後由丁○○○87 年
    11月20日接續繳息）至88年1月21日全部清償止，總共繳納
    19萬6901元之利息（見花壇農會放款往來交易明細表，同上
    出處）。如果貸款只是要製造支付尾款之現金流動假象，乙○○夫婦取得款項後大可立即清償貸款，何必讓父母平白繳
    納利息？因此可證甲○○、丙○○確實依契約支付尾款，並
    非虛假。
  (六)上述資金流向表已證明，出售乙土地價金，最後流入被告寅
    ○○、其妻黃張玉珠、其子未○○、其媳婦乙○○一家人之
    手中。被告寅○○亦不否認此事，只是辯稱：乙土地價金本
    來就應分歸我這房所有等語。基於上述本院認為被告午○○
    辯稱二房各自管理甲乙土地，各自出售土地分配價金之說法
    為可採，故售地價金流向被告寅○○一家四口人，可以理解
    。可見被告寅○○確實有將該乙土地變賣之意思，並非假買
    賣。
  (七)既然買方確實以貸款支付價金，而賣方又實際拿到價金，並
    無資金回流給買方丙○○夫妻之事實，所以已可證明雙方是
    真買賣，而非假買賣。
七、乙土地由被告甲○○移轉被告丁○○○部分：
  (一)被告甲○○與被告丁○○○於87年11月20日訂立買賣契約書
    （90偵字第375號卷P.197），價金支付方面約定：「價金共
    計510萬元本契約成立同時（87.11.20）起由甲方承擔乙方
    既向花壇農會貸款新臺幣350萬元之本利充為定金，並為價
    金之一部，並經乙方允諾無訛，其殘餘價金付款方法如左：
    餘款新臺幣160萬元約定辦妥移轉登記五日內點交不動產時
    交清之。註：87.12.30收到現金新臺幣5萬元，及甲方埔心
    農會匯款至本人花壇農會帳號新臺幣155萬元正，共計新臺
    幣160萬元正之尾款，全部交清屬實。」等語，並於87年12
    月18日完成土地移轉登記。
  (二)頭款部分，可證明之資金流向如下：
┌─────────────────────────┐
│丁○○○於埔心農會之00000-0-0帳戶，原本就有相當金 │
│額進出，87.10.26有現金存入90萬元、87.12.30 由定存 │
│轉入29萬9539元、35萬元，共集資155萬元（95年度偵字 │
│第4360號卷P.125）                                 │
└─────────────────────────┘
┌─────────────────────────┐
│丙○○之花壇農會000-000-0000000-0帳戶87年12月30日 │
│轉入丁○○○之155萬元（95偵字第4360號卷P.93）     │
└─────────────────────────┘
               ↙                ↘
     ┌────────┐┌────────┐
     │87.12.31丙○○  ││88.1.5丙○○    │
     │現金提領105萬元 ││現金提領50萬元  │
     │（95年度偵字第  ││（95年度偵字第  │
     │4360號卷.93）   ││4360號卷.94）   │
     └────────┘└────────┘
       （去向不明）            （去向不明）
  (三)檢察官補充理由書(二)認為，上述丙○○87年12月31日提領之
    105萬元、88年1月5日提領之50萬元，交予被告丁○○○後
    ，由被告丁○○○分別於當日存入自己前述埔心鄉農會帳戶
    。檢察官此一推論固然有時間、金額上巧合為依據，然本院
    再仔細比對丁○○○上述埔心農會帳戶明細發現，88年1月5
    日入款50萬元之摘要係記載「定存」並非「現金」（95年度
    偵字第4360號卷P.125），該筆50萬元是由定存到期或定存
    解約而來，並非被告丙○○交付的50萬現金，因此檢察官認
    為現金回流被告丁○○○，實有誤會。
  (四)又買賣合約中約定由買方丁○○○承擔甲○○向花壇鄉農會
    貸款，作為尾款支付方法，此部分可證明之資金流向如下：
┌─────────────┬────────────┐
│  1.                      │ 2.                     │
│┌───────────┐│┌──────────┐│
││丁○○○於埔心農會0442│││丁○○○88.1.21由「 ││
││8-0-0帳戶，87.12.31現 │││定存」轉入190萬元至 ││
││金存入105萬元、88.1.5 │││自己埔心農會04428   ││
││由「定存」轉入50萬元、│││-0-0帳戶（95年度偵字││
││另88.1.5現金存入5萬元 │││第4360號卷P.125）   ││
││，集資160萬元（95年度 │││                    ││
││偵字第4360號卷P.125 ）│││                    ││
│└───────────┘│└──────────┘│
│        ↓                │       ↓               │
│┌───────────┐│┌──────────┐│
││88.1.5丁○○○轉帳購買│││88.1.21轉入甲○○花 ││
││160萬元合庫支票、票據 │││壇農會2904-9帳戶190 ││
││票號0000000（96 年蒞字│││萬元（95年度偵字第  ││
││第6578號卷內埔心農會  │││4360號卷P.75）      ││
││96.10.8函覆資料）     │││                    ││
│└───────────┘│└──────────┘│
│       ↓                 │       ↓               │
│┌───────────┐│┌──────────┐│
││甲○○將託收票存入自己│││88.1.21轉出190萬4486││
││花壇農會2904-9 帳戶， │││元至甲○○2534-7貸款││
││88.1.11託收票160萬元兌│││專戶，繳納190萬元本 ││
││現入款（95年度偵字第  │││金及4486 元利息，後 ││
││4360號卷P.75）        │││全額清償（95 年度偵 ││
││                      │││字7664號卷          ││
││                      │││P.87）              ││
│└───────────┘│└──────────┘│
│       ↓                 │                        │
│┌───────────┐│                        │
││88.1.11轉出160萬4132元││                        │
││至甲○○2534-7貸款專戶││                        │
││，繳納160萬元本金及413││                        │
││元利息（95年度偵字7664││                        │
││號卷P.87）            ││                        │
│└───────────┘│                        │
└─────────────┴────────────┘
  (五)上述丁○○○以定存解約（或定存到期）之資金350萬元，
    分二筆匯給甲○○清償農會貸款之事實，即已證明被告丁○○○確有買入土地之真意，否則無須大費周章定存資金取出
    以清償土地貸款，塗銷抵押權。而被告甲○○、丙○○確實
    以買方支付之價金清償貸款後塗銷抵押權，足以認定雙方均
    有買賣之真意。
八、被告丁○○○移轉給被告乙○○部分：
  (一)被告丁○○○與乙○○88年5月27日簽訂買賣契約書（95偵
    字第4359號卷P.67），約定價金給付方式：「買賣價款合計
    510萬元，本契約成立同時，甲方（乙○○）先向乙方（丁○○○）給付新臺幣200萬元為定金，並充為價金之一部。
    民國88年6月7日買受人再交付新臺幣200萬元。尾款新臺幣
    110萬正，俟產權過戶登記承買人完畢後，於民國88年6月15
    日全部一次付清。」，88年6月9日完成所有權移轉登記（登
    記謄本90年度偵字第375號卷P.23）。
  (二)契約書上記載之三筆款項，可證明之資金流向如下：
 1.（第一筆）
┌────────┬───────┬───────┐
│88.5.25乙○○將 │88.5.25未○○ │88.5.25由黃鎬 │
│自己先前88.2.23 │由自己合庫員林│識之母黃張玉珠│
│於合庫定存之90萬│支庫000000000 │合庫員林支庫  │
│元解約，轉入自己│1151提領50萬元│000000000帳戶 │
│合庫00000000000 │，轉入左列李玉│，提領60萬元，│
│49帳戶          │華帳戶        │均轉入乙○○左│
│                │              │列帳戶        │
├────────┴───────┴───────┤
│（上述定存單影本、取款條及轉帳傳票見96年度蒞字第│
│6578號卷合庫96年11月30日函覆之資料）（未○○帳戶│
│明細見95年度偵字第7664號卷P.177）               │
└────────────────────────┘
┌────────────────────────┐
│88.5.27乙○○由合庫員林支庫0000000000000帳戶，辦│
│理電匯給200萬元（95年偵字第7664號卷P.169）      │
└────────────────────────┘
            ↓
┌────────────────────────┐
│88.5.27丁○○○埔心農會00000000000000號帳戶，電 │
│匯入款200萬元（95年度偵字第4360號卷P.126）      │
└────────────────────────┘
            ↓
 （88.6.1現金提領200萬元，去向不明）
2.（第二筆）
┌────────────────────────┐
│88.6.1乙○○辦理三個月期之定存200萬元（88.6.1 至│
│88.9.1為止三個月期，定存單影本見96年度蒞字第6578│
│號卷合庫96年11月30日函覆之資料）                │
└────────────────────────┘
               ↓
┌────────────────────────┐
│88.6.7乙○○將88.6.1定存之200萬元解約，轉入自己 │
│合庫員林支庫0000000000000帳戶，入款200萬元隨即辦│
│理電匯出200萬元（95年偵字第7664號卷P.169）      │
└────────────────────────┘
              ↓
┌────────────────────────┐
│88.6.7丁○○○埔心農會00000000000000號帳戶，電匯│
│入款200萬元（95年度偵字第4360號卷P.126）        │
└────────────────────────┘
              ↓
┌────────────────────────┐
│88.6.8丁○○○轉出200萬元，轉往丁○○○之女「陳 │
│淑卿」設於合庫員林支庫0000000000000號帳戶（匯款 │
│單見96年蒞字第6578號卷之埔心農會96年10月8日函覆 │
│資料）                                          │
└────────────────────────┘
        ↓                ↓          ↓
┌───────┬───────┬────────┐
│88.6.9由陳淑卿│88.6.9由陳淑卿│88.6.14由陳淑卿 │
│上述帳戶，提領│上述帳戶，提領│上述帳戶，提領40│
│60萬元轉往黃張│70萬元轉往李玉│萬元轉往乙○○合│
│玉珠（未○○母│華合庫員林支庫│庫員林支庫024076│
│親）合庫員林支│0000000000000 │0000000帳戶【再 │
│庫000000000000│帳戶【再匯出】│匯出】          │
│9帳戶【未再匯 │              │                │
│出】          │              │                │
├───────┴───────┴────────┤
│（轉帳單見96年蒞字第6578號卷內合庫96年12月3日函 │
│覆資料）                                        │
└────────────────────────┘
        3.（第三筆）      ↓         ↓
┌────────────────────────┐
│88.6.15由乙○○合庫帳戶電匯110萬元至丁○○○埔心│
│農會00000-0-0帳戶（合庫明細見96年偵字第7664號卷 │
│P.169）（農會明細見95年偵字第4360號卷P.126）    │
└────────────────────────┘
┌────────────────────────┐
│88.6.17再由丁○○○埔心農會00000-0-0帳戶轉出110 │
│萬元至其女兒「陳淑卿」合庫員林支庫0000000000000 │
│帳戶（匯款單見96年蒞字第6578號卷之埔心農會96年10│
│月8日函覆資料）                                 │
└────────────────────────┘
┌────────────────────────┐
│88.6.21由陳淑卿帳戶轉出90萬元，存入至乙○○合庫 │
│員林支庫000 0000000000號帳戶（取款單與存款單見96│
│年蒞字地6578號卷內之合庫96年12月3日函覆資料）   │
└────────────────────────┘
┌────────────────────────┐
│88.6.22乙○○將由上述自己活儲帳戶提領80萬元轉為 │
│三個月期之定期存款（取款條及定期存款單見96年度蒞│
│字第6578號卷內合庫96年11月30日函覆資料）        │
└────────────────────────┘
  (三)由以上資金流向可知，雖然丁○○○88年6月1日現金提領之
    200萬元去向不明，但乙○○同日卻有200萬元之資金收入，
    而且該次88年6月1日辦理三個月期定存，然不到一週，88年
    6月7日就辦理解約，此種定存方式十分可疑，最可能的動機
    就是多轉帳一次以避免暴露資金來源。加上乙○○支付第二
    、三筆買賣價金均回流自己之事實，實堪認定88年6月1日丁○○○現金提領之200萬元，就是同日乙○○辦理定存之200
    萬元。又總觀上述資金流向，一開始買方乙○○籌資之200
    萬元，來源是自己的90萬元、先生未○○的50萬元、婆婆黃
    張玉珠的60萬元，然這一筆200萬元繞了三次，製造有三筆
    各200、200、110萬元資金支付假象，但實際上買方從頭到
    尾就是只有籌資200萬元，而且在三次資金轉動過程中，婆
    婆黃張玉珠已經於88年6月9日抽回自己的60萬元資金，且88
    年6月21日乙○○已取回自己投入之90萬元資金，所以自始
    至終，買方（乙○○、未○○夫妻）應該就只有拿出未○○
    的50萬元資金而已。
  (四)僅以50萬元資金要買下510萬元的土地，當然是極為不尋常
    的交易。經證明資金回流後，被告未○○在審理中辯稱：因
    為姑姑丁○○○買進土地後知道有糾紛，才要求我們一定要
    買回，我們因為資金不足，差額都是先向姑姑丁○○○賒欠
    等語。而被告乙○○與未○○明知資金不足，但仍精心規劃
    三筆匯款之假象，應該是當時檢察官已經開始進行偵查，並
    已於87年底已經傳喚過相關當事人，被告乙○○與未○○為
    了將來向司法機關解釋如何買回土地，才出此下策。而被告
    丁○○○早在90年1月30日檢察官第一次傳喚時，已向檢察
    官供稱：「（如何買大埔段的地？）我跟丙○○一起當承包
    工頭的，我是買地過戶後才知道該地有糾紛，所以才又賣給
    乙○○，我當初以510萬元向丙○○買，也用510 萬元賣給
    乙○○。」等語，可知被告丁○○○為擺脫官司糾紛，急於
    將土地出售，而且是賣給姪子未○○、姪媳乙○○，在此種
    情形下，即便姪子未○○只有50萬元資金，也顧不了資金能
    不能收回，只好趕緊將土地賣掉。但換個角度來說，被告未
    ○○、乙○○夫妻既然有提供50萬元自有資金購進土地，就
    不能認定沒有買賣的真意（除非是完全沒有支付任何價金，
    但表面上申報買賣，才構成「假買賣、真贈與」之偽造文書
    情形）。
九、綜上所述，本院認為被告午○○向祭祀公業購買甲土地，確
    實有取得所有權之意思，且資金都是以自己及配偶酉○○所
    提供，雖然查證資金有回流情形，但被告午○○等四兄弟自
    偵查以來都一致供述，午○○事後結算後將價金分配給其他
    兄弟，又無證據足以推翻此一說法，可見確實有資金支付之
    事實。加上午○○事後將土地抵押貸款、資金拿去投資股票
    、並最後高價轉賣獲利入袋，其他兄弟或管理人寅○○等表
    示沒有意見，可見午○○確實有完全處分土地之權利，應為
    「真買賣」才敢如此作為。檢察官認為寅○○等人是以「假
    買賣」方式脫產，意指祭祀公業仍有保持甲土地所有權之意
    思，只是借名登記給午○○云云，應與實情不符。又被告丙○○、甲○○向祭祀公業買進乙土地，確實以貸款方式支付
    價金，並非假買賣；而被告丁○○○向甲○○買入乙土地，
    確實以定存解約（或定存到期）之資金給付，且甲○○也將
    丁○○○給付之價金清償抵押貸款，均非假買賣。至於被告
    乙○○向丁○○○買進乙土地，雖然僅支付部分價金，其餘
    賒欠（至今有無清償仍未可知），但至少有提出部分資金支
    付給丁○○○，丁○○○是在急於脫手情形下賣給其姪媳乙○○，雙方本有親屬信賴關係，賒欠亦非違背常理，難以認
    定是假買賣。公訴意旨認為甲○○、丁○○○、乙○○均為
    假買賣，意指祭祀公業至今仍保有對乙土地所有權之意思，
    只是借名登記給甲○○、丁○○○、乙○○等三人云云，亦
    與實情不符。此外亦查無其他積極證據足以證明被告有公訴
    意旨指稱之犯行，基於無罪推定原則，自應為無罪之諭知。
十、適用法律：刑事訴訟法第301條第1項。
本案經檢察官張尹敏到庭執行職務。
中    華    民    國    97    年    3     月    7     日
                  刑事第八庭    法  官  葉明松
以上正本證明與原本無異。
如不服本判決，應於判決送達後10日內，向本院提出上訴狀（ 須
附繕本 ）。
中    華    民    國    97    年    3     月    7     日
                                書記官  施秀青


司法院資訊處製作；財團法人民間司法改革基金會備份。
